臺灣高等法院臺中分院民事判決　　　　　　94年度訴字第34號
原　　　告　丁○○
原　　　告　乙○○
共　　　同
訴訟代理人　戊○○
被　　　告　丙○○
被　　　告　甲○○
上列當事人間因被告丙○○被訴業務過失致死等上訴案件，原告
提起刑事附帶民事訴訟，請求侵權行為損害賠償事件，經本院刑
事庭裁定移送前來，本院民事庭於94年11月9日言詞辯論終結，
判決如下：
    主  文
被告丙○○應給付原告丁○○新台幣壹佰壹拾貳萬陸仟貳佰柒拾
伍元，給付原告乙○○新台幣壹佰貳拾陸萬肆仟柒佰零陸元，及
均自民國九十四年七月五日起，至清償日止，按年息百分之五計
算之利息。
原告其餘之訴駁回。
訴訟費用由被告丙○○負擔二分之一，餘由原告各負擔四分之一
。
本判決第一項於原告丁○○、乙○○分別以新台幣參拾柒萬伍仟
元、肆拾貳萬貳仟元為被告丙○○供擔保後，得假執行。
原告等其餘假執行之聲請駁回。
    事　實
甲、原告方面：
一、聲明：(一)被告應連帶給付原告各新臺幣（下同）300萬元，
    及自民國（下同）94年8月27日起至清償日止按年息5%計算
    之利息。(二)願供擔保請准宣告假執行。
二、陳述：
  (一)被告丙○○、甲○○分別為「益利工業社」之實際負責人、
    名義負責人，均以建築物裝修及裝潢為業，係從事業務之人
    及勞工安全衛生法所稱之雇主，其於93年6月間，承攬訴外
    人張鈞智位於彰化縣埔心鄉○○路157巷10號住處2樓防雨塑
    膠浪板之換修工作，並雇用原告之三子賴嘉緯為其工作，然
    被告二人明知雇主為防止有墜落、崩塌等作業場所引起之危
    害，對於在高度2公尺以上之高處作業，勞工有墜落之虞者
    ，應使勞工確實使用安全帶、安全帽及其他必要之防護具，
    而依當時又無不能注意之情事，竟疏於注意，未提供安全帶
    或安全帽使勞工確實佩帶，或於屋架上設置適當強度，且寬
    度在30公分以上之踏板或裝設安全護網等防止踏穿墜落措施
    ，導致賴嘉緯因誤踏塑膠採光浪板，自高度約3公尺65公分
    至70公分之處跌落地面，經送醫急救後仍不治死亡。
　(二)被告上開共同不法侵害賴嘉緯致死之行為，致原告丁○○受
　  有喪葬費12萬6275元、扶養費228萬元（只請求其中之187萬
    3625元）、精神慰藉金100萬元之損害；原告乙○○受有扶
    養費312萬元（只請求其中之200萬元）、精神慰藉金100萬
    元之損害。依民法第185條、第192條、第194條之規定，被
    告二人應連帶賠償原告各300萬元，及自附帶民事訴訟起訴
    狀繕本送達翌日起至清償日止按年息5%計算之利息。
  (三)原告丁○○係39年2月12日生，國小畢業，從事鐵工，每月
    收入3萬元，除被害人外尚有3子，名下有田地數筆、房屋2
    棟；原告乙○○係40年5月20日生，國小畢業，打零工為生
　　，每月收入約l千元，除被害人外尚有3子，名下無財產。
三、證據：提出相驗屍體證明書l件、戶籍謄本3件、收據影本4
    件為證。
乙、被告方面：
一、聲明:駁回原告之訴。
二、陳述：
  (一)同意給付原告丁○○關於喪葬費之請求，但伊等並無財產，
    無法賠償原告。
　(二)被害人賴嘉緯每月實際薪資不足15,840元，且隱瞞其患有羊
　  癲瘋等重大疾病而受雇工作，亦與有過失。
  (三)被告丙○○係國中畢業，從事鐵工工作，每月收入3、4萬元
    ，家中有妻及子l人，名下無財產；被告甲○○係高中畢業
    ，在家中照顧小孩，並無工作，名下亦無財產。
三、證據：提出彰化縣政府函、益利工業社函、賴嘉緯93年l至6
    月薪資明細表均影本各l件為證。
丙、本院依職權調取被告丙○○被訴業務過失致死等刑事案件全
    卷，暨向財政部臺灣省中區國稅局員林稽徵所、彰化縣稅捐
    稽徵處員林分處函查兩造93年度申報所得資料及財產狀況。
    理　由
一、原告起訴主張：被告丙○○、甲○○分別為「益利工業社」
    之實際負責人、名義負責人，均以建築物裝修及裝潢為業，
    係從事業務之人及勞工安全衛生法所稱之雇主，其於93年6
    月間，承攬訴外人張鈞智位於彰化縣埔心鄉○○路157巷10
    號住處2樓防雨塑膠浪板之換修工作，並雇用原告之三子賴
    嘉緯為其工作，然被告二人明知雇主為防止有墜落、崩塌等
    作業場所引起之危害，對於在高度2公尺以上之高處作業，
    勞工有墜落之虞者，應使勞工確實使用安全帶、安全帽及其
    他必要之防護具，而依當時又無不能注意之情事，竟疏於注
    意，未提供安全帶或安全帽使勞工確實佩帶，或於屋架上設
    置適當強度，且寬度在30公分以上之踏板或裝設安全護網等
    防止踏穿墜落措施，導致賴嘉緯因誤踏塑膠採光浪板，自高
    處跌落地面而不治死亡。被告上開共同不法侵害賴嘉緯致死
    之行為，致原告丁○○受有喪葬費12萬6275元、扶養費228
    萬元（只請求其中之187萬3625元）、精神慰藉金100萬元之
    損害；原告乙○○受有扶養費312萬元（只請求其中之200萬
    元）、精神慰藉金100萬元之損害。爰依侵權行為之法律關
    係，求為命被告應連帶給付原告各300萬元，及自附帶民事
　　訴訟起訴狀繕本送達翌日起至清償日止之法定遲延利息之判
　  決。
二、被告則以：伊並無財產，無法賠償原告；況本件被害人賴嘉
    緯隱瞞其患有羊癲瘋等重大疾病而受雇工作，亦與有過失等
    語，資為抗辯。
三、原告主張，渠等之子賴嘉緯受雇於益利工業社實際負責人即
    被告丙○○，於93年6月26日在彰化縣埔心鄉○○路157巷10
    號處工作時，因被告丙○○疏未使其使用安全帶、安全帽等
    防護具，亦未提供於屋架上設置適當之踏板、安全護網等防
    止踏穿墜落之措施，致賴嘉緯墜落後送醫不治死亡之上開事
    實。為被告等所自認，復有驗斷書、勘驗筆錄、相驗屍體證
    明書、財團法人彰化基督教醫院法醫參考病歷摘要、照片等
    附調閱之本院94年勞安上訴字第1322號、台灣彰化地方法院
    94年度訴字第508號、台灣彰化地方法院檢察署93年相字第
    469號相驗卷等可稽，且經原告提出戶籍謄本為證，自堪信
    屬實在。
四、次按雇主對於有墜落、崩塌之虞之作業場所，應有符合標準
　　之必要安全衛生設備；且對於高度2公尺以上之高處作業，
　　致勞工有墜落之虞者，應使勞工確實使用安全帶、安全帽及
　　其他必要之防護具；又雇主對勞工於塑膠材料構築之屋頂從
　  事作業時，為防止勞工踏穿墜落，應於屋架上設置適當強度
    ，且寬度在30公分以上之踏板或裝設安全護網，勞工安全衛
    生法第5條第l項第5款、勞工安全衛生設施規則第281條、第
    277條分別定有明文。被告賴雲責係從事建築裝修及裝潢為
    業之人，其雇用賴嘉緯於高度2公尺以上，部分結構由塑膠
    材質構築之屋頂處施工，理當注意前揭勞工安全規定而為必
    要之安全措施，且依當時情形，並無不能注意之情事，竟疏
    未注意於施工地點設置安全護網或要求受害人佩載安全帶、
    安全帽等防護設備，致使賴嘉緯自高處踏穿塑膠採光浪板跌
    落致死。被告丙○○自有過失，行政院勞工委員會中區勞動
    檢查所亦為同一認定，有該所93年ll月8日勞中檢營字第
    0931013494號函附之職業災害檢查報告書附前開調閱之刑事
    卷足稽。被告丙○○被訴業務過失致死之刑事案件，亦經本
    院判處有期徒刑七月。足徵被告丙○○就本件被害人賴嘉緯
    死亡之結果，應負過失責任。至被告雖辯稱，被害人賴嘉緯
    隱瞞其患有羊癲瘋等重大疾病而受雇工作，亦與有過失等語
    。惟被害人係工作時自高處跌落，受有腦挫傷、小腦併腦室
    出血而死亡，其死亡自與其是否患有羊癲瘋，並無因果關係
    ，是被告前開所辯，並非足取。
五、再按，前開勞工安全衛生法第5條第l項第5款、勞工安全衛
　　生設施規則第281條、第277條規定所稱「雇主」，依勞工安
　　全衛生法第2條第2項規定，係指「事業主」或「事業之經營
　　負責人」而言。於事業主與事業經營負責人合一之情形，固
　　不發生勞工安全衛生設備之設置義務人誰屬之問題，然於兩
    者分離之情形，則應視該有關勞工安全之設施，係由何人參
    與實際經營、負責而決定之。若顯未參與事業之實際經營及
    管理應有之安全設備者，自難以要求其盡何種之勞工安全之
    注意義務，苟欲使其就勞工安全設施之不當負責，將使責任
    歸屬陷於模糊，並使該未參與事業之實際經營者負過重之責
    。故事業主若未實際參與事業之經營，而悉由事業之經營負
    責人為之者，即應科以實際之負責人負勞工安全衛生之責，
    始能確實落實保護勞工之立法本旨。本件被告甲○○僅係益
    利工業社名義上之負責人，既未參與事業之實際經營，即難
    徒以其係益利工業社名義上之負責人而認其有違反上開勞工
    安全衛生法所定之義務。即前開行政院勞工委員會中區勞動
    檢查所職業災害檢查報告書亦未認定被告甲○○（益利工業
    社）有違反勞工安全衛生法第5條第l項之情事（見本院訴字
    卷21頁背面至25頁）。從而，原告訴請被告甲○○應負共同
    侵權行為之連帶賠償責任，於法尚屬無據，應予駁回。
六、又因故意或過失，不法侵害他人權利者，負損害賠償責任。
    不法侵害他人致死者，對於支出殯葬費之人，亦應負損害賠
    償責任。被害人對第三人負有法定扶養義務者，加害人對於
    該第三人亦應負損害賠償責任。另被害人之父、母、子，女
    及配偶，雖非財產上損害，亦得請求賠償相當之金額。民法
    第184條第l項、第192條第l、2項、第194條分別定有明文。
    本件被告丙○○過失致原告之子賴嘉緯死亡之事實，既經認
    定如前，則其就原告因而所受之損害，自應負賠償責任。本
    院所應審酌者，為原告所得請求被告賠償之金額，爰分述如
    左：
　  甲、原告丁○○部分：
    (一)請求喪葬費126275元部分，已據原告提出繳款書、收據等
      共四紙為證，復為原告所同意給付（見本院卷第75頁），
      原告此部分請求，自屬有據，應予准許。
    (二)請求給付187萬3625元扶養費部分，民法第1117條第l項規
      定，受扶養權利者，以不能維持生活而無謀生能力者為限
      。而同條第2項僅規定，前項無謀生能力之限制於直系血
      親尊親屬不適用之，並非規定前項之限制，於直系血親尊
      親屬不適用之。是直系血親尊親屬，如能以自已之財產維
      持生活者，自無受扶養之權利；易言之，直系血親尊親屬
      受扶養之權利，仍應受不能維持生活之限制。最高法院著
      有86年台上字第3173號判例足稽。經查，本件原告丁○○
      自承伊從事鐵工工作，每月收入3萬餘元，有田地數筆、
      房屋兩棟。而其於93年申報綜合所得額為35萬2596元，且
      有房屋兩棟，土地15筆，亦旨至彰化縣稅捐稽徵處員林分
      處、財政部台灣省中區國稅局員林稽徵所函覆在卷，另上
      開17筆不動產面積亦非甚微，依上開彰化縣稅捐稽處員林
      分處函所檢附之歸戶財產查詢清單記載，原告所有上開17
      筆不動產之總現值經計共約值2325萬1787元，是其財產顯
      非不足以維持其生活。揆諸前開說明，自無受直系血親卑
      親屬扶養之權利，即原告丙○○因其財產足以維持生活而
      對其子賴嘉緯並無扶養請求之權利，自不得依民法第192
      條第2項請求被告就扶養權利之損害負賠償責任。是原告
      此部分請求為無理由，應予駁回。
    (三)精神慰藉金100萬元部分：被害人賴嘉緯因本件事故死亡
      ，原告遽遭喪子之痛，精神上自感莫大痛苦，其請求被告
      丙○○賠償精神慰藉金，自屬有據。查原告丁○○，從事
      鐵工，月入3萬餘元，39年2月12日生，國小畢業，為其所
      自承在卷；另其有不動產17筆，已如前述。被告丙○○為
      國中畢業，從事鐵架裝潢等，每月收入3至4萬元，家中有
      妻、子各一人，為其陳述在卷，復為原告所不爭執。另被
      告丙○○名下僅有1986年份汽車一輛，其他並無任何財產
      ，其妻名下亦無任何財產，此有彰化縣稅捐稽征處員林分
      處函附在卷。故本院斟酌實際情況，及前述兩造之身分、
      地位、經濟能力、精神上所受痛苦非輕等一切情狀，認為
      原告丁○○請求100萬元，尚屬公允，應予准許。
　　乙、原告乙○○部分：
    (一)請求精神慰藉金100萬元部分：原告乙○○之子賴嘉緯因
      本件事故死亡，原告遂遭喪子之痛，精神上自感莫大痛
      苦。另其係40年5月20日生，主張其為國小畢業，打零工
      為生，每月收入約l千元等，為被告所不爭執。又除被害
      人外尚有3子，名下無財產，亦有彰化縣稅捐稽征處員林
      分處函附在卷。被告丙○○之狀況則如前節所述。故本院
      斟酌實際情況，及前述兩造之身分、地位、經濟能力、精
      神上所受痛苦非輕及被告迄今未賠償分文等一切情狀，認
      為原告乙○○請求100萬元，尚屬公允，應予准許。
    (二)請求扶養費部分，查原告名下無任何財產，其復稱每月收
      入1000元（見本院卷第13頁），亦為被告所不爭，其收入
      自不足以維持生活；而被害人賴嘉緯為原告之三子，依民
      法第1114條第l款、第1115條第l項第l款規定，自對原告
      負有扶養義務。而被害人賴嘉緯係66年6月12日生，93年6
      月29日死亡時年滿27歲（見本院訴字卷第50頁），斯時，
      原告乙○○尚有子賴家宏、賴家勇、賴信男三人均已成年
　　　，有戶籍謄本附卷足稽（見本院卷第72頁），渠等三人對
      於原告乙○○同負扶養義務；復依民法第1116條之l規定
      ，夫妻亦互負扶養之義務，是原告乙○○於其夫即原告丁
      ○○生存期間，應由原告丁○○與被害人賴嘉緯及其餘
      三子共同扶養，而於原告丁○○身故後，則由被害人賴嘉
      緯及原告乙○○其餘三子繼續共同扶養。次查原告丁○○
      、乙○○分別係39年2月12日、40年5月20日生（見本院卷
      第50頁），於被害人賴嘉緯死亡時各為54.38歲、53.11歲
      （小數點末二位後四捨五入），依92年度台閩地區簡易生
      命表男、女性之平均餘命分別為73.40年、79.31年（見本
      院卷79、82頁），則原告乙○○尚得請求被害人賴嘉緯扶
      養之期間為26.2年，其中前19.02年部分由原告丁○○與
      被害人賴嘉緯及其其餘三子共同扶養，每人各負擔1/5；
      後7.18年部分由被害人賴嘉緯及原告乙○○其餘三子共同
      扶養，每人各負擔1/4。原告乙○○雖主張被害人賴嘉緯
      扶養伊之生活費每月為l萬元，然未能舉證以實其說，尚
      難憑採，仍應以其嗣後同意按92年度綜合所得稅扶養親屬
      寬減額每人每年7萬4000元計算扶養費，較為可取。準此
      ，依霍夫曼計算法扣除中間利息後，原告乙○○得請求被
      告賠償之扶養費損害為26萬4706元（計算式如附表所示）
      。原告此部分之請求，應予准許，逾此部分請求為無理由
      ，應予駁回。
  　丙、從而，原告丁○○基於侵權行為之損害賠償請求權，請
    　　求被告賴雲責賠償其112萬6275元（精神慰藉金100萬元
      　＋喪葬費126375元），原告乙○○請求原告丙○○請求
        被告丙○○賠償其126萬4706元（精神慰藉金100萬元＋
        扶養費264706元），及自起訴狀繕本送達翌日（94年7
        月5日）起，至清償日止，依法定利率計算之遲延利息
        部分，洵屬正當，應予准許。逾此部分所為之請求，為
        無理由，應予駁回。又本件事證已臻明確，兩造其餘攻
        擊防禦方法與判決之結果不生影響，自無庸一一論究，
        併此敘明。
七、假執行之宣告：原告陳明願供擔保，聲請宣告假執行，經核
    其勝訴部分，合於法律規定，酌定相當擔保金額宣告之；其
    餘假執行之聲請，因訴之駁回而失所附麗，不予准許。
八、結論：本件原告之訴，為一部有理由，一部無理由，依民事
    訴訟法第79條但書、第85條第1項、第463條、第390條第2項
    ，判決如主文。
中　　華　　民　　國　　94　　年　　11　　月　　23　　日
　　                  民事第六庭審判長法　官  吳火川
                                      法　官  陳繼先
                                      法　官  吳惠郁
以上正本係照原本作成。
如對本判決上訴，須於收受判決送達後二十日內向本院提出上訴
書狀，其未表明上訴理由者，應於提出上訴後二十日內向本院提
出上訴理由書 (須按他造人數附具繕本)。
上訴時應提出委任律師為訴訟代理人之委任狀。具有民事訴訟法
第四百六十六條之一第一項但書或第二項之情形為訴訟代理人者
，另應附具律師及格證書及釋明委任人與受任人有該條項所定關
係之釋明文書影本。
                                      書記官　柯孟伶
中　　華　　民　　國　　94　　年　　11　　月　　28　　日
                                                      Ｈ
附表：
【計算式如下】
(1)前19.2年部分：201480元
〔74000×13.00000000（此為應受扶養19年之霍夫曼係數）＋
74000×0.02×（14.00000000-00.00000000）〕＝0000000（前
19.02年之扶養費總數）／5（受扶養人數）＝201480（小數點以
下四捨五入）
(2)後7.18年部分：63226元（以26.2年之扶養費總數扣除前開19.
02年之扶養費總數後，再除以4）
全部26.2年之霍夫曼係數）＋74000×0.2×（17.0000000-00.00
000000） ＝0000000（小數點以下四捨五入）
後7.18年之扶養費總數：
0000000-0000000＝000000
000000／4（受扶養人數）＝63226
(1)＋(2)＝264706
